【裁判字號】    98,訴,327
【裁判日期】    990531
【裁判案由】    侵權行為損害賠償
【裁判全文】
臺灣花蓮地方法院民事判決               98年度訴字第327號
原      告  丙○○
訴訟代理人  丁○○
被      告  乙○○
特別代理人  甲○○
輔  佐  人  魏明仁
上列當事人間請求侵權行為損害賠償事件，本院於民國99年5月
12日言詞辯論終結，判決如下：
    主      文
原告之訴及假執行之聲請均駁回。
訴訟費用由原告負擔。
    事實及理由
一、按對於無訴訟能力人為訴訟行為，因其無法定代理人，或其
    法定代理人不能行代理權，恐致久延而受損害者，得聲請受
    訴法院之審判長，選任特別代理人。民事訴訟法第51條第1
    項定有明文。本件被告為領有身心障礙手冊之多重（上肢、
    下肢、智）極重度身心障礙者，此經本院調閱被告所涉過失
    傷害事件之刑事卷宗即本院97年度交易字第23號卷，有附於
    該卷宗內之被告身心障礙個案資料表、中華民國身心障礙手
    冊足憑（本院卷51、55頁），被告應無訴訟能力，故本院因
    原告聲請，於民國98年11月16日裁定選任被告之父甲○○就
    本件為被告之特別代理人，有民事裁定可稽（本院卷61頁）
    ，合先敘明。
二、原告主張：
  (一)被告於民國96年12月8日下午12時30分許，騎乘車號5GH-850
    號機車，自花蓮市○○路西往東行駛，在明智街口撞擊騎乘
    車號N3B-050號機車之原告，致原告人車倒地，受有右側遠
    端股骨粉碎性骨折、右手挫傷之傷害。案經鈞院判決被告過
    失傷害罪在案，兩造經調解，被告仍拒絕賠償。經台灣省花
    東區車輛行車事故鑑定委員會鑑定意見，認原告駕駛重型機
    車行經無號誌交岔路口，左轉再右轉，支線道未暫停讓幹線
    道車先行，為肇事主因，原告自行吸收百分之60責任。
  (二)爰依民法第184條、第191條之2、第193條、第195條規定請
    求被告為下列賠償：
  1.醫療費用：原告在門諾醫院住院，之後門診復健，支出新台
    幣（下同）27,183元。
  2.薪資報酬損失：原告車禍發生時受僱於煙敦食品行，擔任包
    裝員，每月薪資25,000元，請求自96年12月9日起至98年4月
    9日止17個月不能工作之薪資損失425,000元。
  3.喪失或減少勞動能力之損害：原告所受傷害經門諾醫院治療
    一年以上，仍無法復原，並經專科醫生診斷右肢縮短5公分
    、右膝遺存顯著運動障礙，向富邦產物保險公司申請強制險
    殘廢給付，核定為第9等級殘廢。原告車禍發生時52歲（45
    年5月12日生），距法定退休年齡65歲，尚得工作13年，原
    告減少勞動能力53.83%，薪資損失一年即為161,490元，依
    霍夫曼計算式扣除中間利息一次給付，請求1,649,638元。
  4.非財產上損害之慰撫金：被告過失致原告終身遺存肢體殘障
    ，且經專科醫生診斷殘廢明確，因終身殘廢身體功能無法協
    調，走路姿態異於常人，必定受到異樣眼光看待，而有莫大
    程度之心理傷害。原告為國中畢業，現在兒子陳建章經營之
    食品加工廠幫忙做清潔打雜的工作，現薪水不固定，在車禍
    受傷前，工作內容較多，月領薪水25,000元，名下無財產。
    請求被告給付50萬元之精神上損害賠償。
  (三)原告已領取強制汽車責任險理賠金368,796元。依被告之過
    失比例計算，請求被告賠償1,193,184元。並聲明：被告應
    給付原告1,193,184元，及自調解不成立翌日即97年6月26日
    起至清償日止，按年息百分之五計算之利息；原告願供擔保
    請准宣告假執行。
三、被告則以：
  (一)本件車禍事故係因原告騎機車自小巷中橫闖過20公尺寬之主
    幹道（建國路）後，又急轉入無閃光燈警示之建國路75巷，
    導致依正常速度直線行駛之被告閃避及煞車不及，造成兩輛
    機車車頭相撞，顯然是因為原告不遵守交通規則，橫行亂衝
    於主幹道上所致，與原告靠近者皆有可能因而肇禍，依鑑定
    委員會鑑定報告認定，原告為肇事主因，應負百分之90以上
    責任。鑑定報告雖認被告為肇事次因，然車禍現場，原告要
    轉入之建國路75巷寬僅4公尺，兩旁店家林立，招牌及營業
    器材佔滿騎樓，巷口交岔路口無警示燈號，根本讓靠右側進
    行之車輛無法看出該處有一巷道，原告自明智街進入建國路
    後，又自被告後側超越被告車輛並即右轉入75巷，被告以合
    法之40公里速度前進，縱然急停亦無法避免原告之衝撞，原
    告不遵守交通規則之行車路徑為本件車禍之完全主因，被告
    並無過失。
  (二)原告提出之在職證明，被告不能認同，原告更應出具勞健保
    、薪資所得申報等證明文件，證明有僱傭關係。事故發生後
    ，被告立即送原告就醫並修復原告機車以盡道義責任，原告
    當時曾向被告要求2萬元紅包以為和解，被告自認無過失僅
    願代付門診費用，不料數日後原告竟要求15萬元賠償，於未
    獲被告同意後，申請調解時要求90萬元賠償，起訴時請求之
    金額更為天價。被告有重度智能障礙無工作，無任何收入，
    車禍前偶爾作臨時工，被告之父親已經65歲在山上種竹子。
  (三)此次車禍事故，被告亦因而受有頸椎外傷、腦性麻痺併四肢
    肌張力不全、頸椎第3至6節脊髓損傷等傷害，在慈濟醫院就
    醫，被告受傷前任職花蓮縣吉安鄉公所擔任清潔工，96年1
    月至12月所得85,200元，依被告所受傷害致原勞動能力減半
    ，以法定退休年齡65歲計算，被告所受之減損勞動能力之損
    害為1,405,822元。又被告因原告之重大過失造成傷害，其
    後心理所受傷痛無法抹滅，得向原告請求精神慰撫金100萬
    元，故原告應賠償被告2,405,800元，得以此金額與原告請
    求之金額為抵銷等語資為抗辯。並聲明：原告之訴駁回。
四、兩造不爭執之事實：
  (一)被告於96年12月8日12時30分許，騎乘車號5GH-850號重型機
    車，沿花蓮市○○路由西往東方向行駛，行經該路與建國路
    75巷無號誌交岔路口，適有原告騎乘車號N3B-050號重型機
    車，沿花蓮市○○街由北往南行駛，途經該路與建國路閃紅
    燈交岔路口，左轉沿建國路由西往東行駛，再右轉入建國路
    75巷，疏未注意變換車道時，應讓直行車先行，並注意安全
    距離，致兩車碰撞，使兩造當場人車倒地，致加重被告原先
    構成肢障之頸椎外傷、肌張力不全、頸椎第3至6節脊椎損傷
    之傷害，原告受有右側遠端股骨粉碎性骨折、右手挫傷之傷
    害。（如本院97年度交易字第23號刑事判決犯罪事實所載）
    。兩造因過失傷害罪，經本院各判處拘役二十日，得易科罰
    金確定。本院97年度交易字第23號刑事判決為真正（本院卷
    10至11頁）。
  (二)上開車禍事故經鑑定結果，認原告駕駛重型機車行經無號誌
    （或閃光紅燈號誌）之交岔路口左轉再右轉時，支線道車未
    暫停讓幹線道車先行，為肇事主因，被告駕駛重型機車行經
    無號誌之交岔路口，未減速慢行，作隨時停車之準備，為肇
    事次因。台灣省花東區車輛行車事故鑑定委員會花東區9700
    88案鑑定意見書為真正（本院卷39至41頁）。
  (三)原告為45年5月12日生，車禍後已領取強制汽車責任險理賠
    金368,769元。
五、得心證之理由：本件兩造所爭執之處，應在於：(一)本件車禍
    事故，被告有無過失？原告主張其過失比例為百分之60，被
    告過失比例為百分之40，是否有理？(二)原告請求以下賠償，
    是否有理？醫療費用27,183元。薪資損失425,000元。
    原告主張其每月收入25,000元，是否屬實？其主張自96年12
    月9日至98年4月9日共17個月不能工作，是否有理？喪失
    或減少勞動能力之損失1,649,638元。原告主張其右下肢遺
    有永久顯著運動障礙，為第9級殘廢，喪失或減少勞動能力
    比率為53.83%，是否有理？精神慰撫金50萬元。茲審酌如
    下。
六、本件車禍之發生，係因被告騎乘機車，沿花蓮市○○路由西
    往東方向行駛，行經該路與建國路75巷無號誌交岔路口，疏
    未注意減速慢行，作隨時停車之準備，與欲右轉入建國路75
    巷、騎乘機車之原告相撞，致原告受傷，被告顯有過失，且
    其過失與原告所受傷害間，有相當因果關係；而原告騎乘機
    車自明智路（與建國路口設有閃光紅燈號誌），左轉穿越建
    國路，自被告機車左側出現，欲再右轉入建國路75巷時，因
    疏未注意支線道車應暫停讓幹線道車先行，且未與被告所騎
    機車保持安全距離，並讓直行之被告車先行，而貿然右轉，
    致與行駛於機車道之被告機車相撞而受傷，原告顯然與有過
    失，且其過失程度較被告為重，應為肇事主因（以上諸情節
    除兩造不爭執之事實如前述四(一)所載外，並有附於刑事卷宗
    內之偵訊筆錄、道路交通事故現場圖、道路交通事故調查報
    告表、照片等可參），台灣省花東區車輛行車事故鑑定委員
    會花東區970088案鑑定意見亦同此認定。兩造並因涉犯過失
    傷害罪，均經本院判決有罪確定。經本院斟酌上開肇事情形
    、雙方過失情節綜合所有證據，認被告、原告對於本件車禍
    之發生，應各負百分之10、百分之90之過失責任。
七、按故意或過失，不法侵害他人之權利者，負損害賠償責任；
    不法侵害他人之身體或健康者，對於被害人因此喪失或減少
    勞動能力或增加生活上之需要時，應負損害賠償責任；又不
    法侵害他人之身體、健康者，被害人雖非財產上之損害，亦
    得請求賠償相當之金額，民法第184條第1項前段、第193條
    第1項、第195條第1項前段分別定有明文。茲就原告請求之
    金額審酌如下：
  (一)醫療費用：原告主張其因傷至門諾醫院住院，之後門診復健
    ，支出醫療費用27,183元，已據其提出與所述相符之醫療費
    用收據為憑，核屬必要之醫療支出，此部分請求自屬有據。
  (二)薪資報酬損失：原告主張其原在其子經營之煙敦食品行擔任
    包裝員，每月薪資25,000元，自受傷起17個月無法工作云云
    ，固提出在職證明為憑，惟該在職證明乃私文書，被告否認
    真正，原告無法舉證證明為真，且經本院依職權查詢原告96
    年度全年所得，僅有3,560元（來源為獎金給予），有稅務
    電子閘門財產所得調件明細表可參（本院卷90頁），是難認
    原告主張其在食品行任職、領有月薪25,000元等情為真實。
    原告既無從舉證證明其於受傷前有工作並領有薪資，是其主
    張其因傷受有17個月無法工作之薪資報酬損失425,000元，
    自屬無據。
  (三)喪失或減少勞動能力之損害：原告所受傷害經門諾醫院治療
    評估結果，認為原告目前應可從事輕便工作，因右腳比左腳
    短約3.5公分，恐無法回復，而且骨折癒合不正，會影響一
    部分的勞動能力，減少勞動力的比例為38.45%等情，有門諾
    醫院函及所附報告可參（本院卷96、97頁），顯見原告確實
    因本件車禍事故受傷，而有減少勞動能力之情形。而勞動能
    力減損之損害賠償，旨在補償受侵害人於通常情形下有完整
    勞動能力時，憑此勞動能力陸續取得之收入，被害人身體或
    健康遭受損害，致喪失或減少勞動能力，其本身即為損害，
    並不限於實際所得之損失，至於個人實際所得額，則僅得作
    為評價勞動能力損害程度而已，不得因無實際領取薪資或薪
    資未減少即謂無損害，是原告雖無法證明其於受傷前有從事
    工作獲取收入，然其既有勞動能力減少情形，仍應認得向被
    告請求賠償。故以原告於車禍發生時之年齡，距法定退休年
    齡65歲，尚得工作13年，按勞工每月最低基本工資17,280元
    計算原告在通常情形有完整勞動能力時可能獲取之收入，依
    年別5%複式霍夫曼計算法〈第一年不扣除中間利息〉計算後
    ，原告減少勞動能力所受之損害為814,451元。【計算式為
    ：17280×12×38.45﹪×10.00000000＝814451（元以下四
    捨五入）】。
  (四)按慰藉金之賠償須以人格權遭遇侵害，使精神上受有痛苦為
    必要，其核給之標準固與財產上損害之計算不同，然非不可
    斟酌雙方身分資力與加害程度，及其他各種情形核定相當之
    數額（最高法院51年台上字第223號判例意旨參照）。原告
    因車禍受有前述傷害，導致其成為輕度肢體障礙領有身心障
    礙手冊（本院卷86頁），其精神上應受有相當之痛苦，本院
    審酌原告96年全年所得為3,560元，名下有汽車1輛；被告為
    重度身心障礙者，96年全年所得為85,200元，名下無財產等
    （以上各節有稅務電子閘門財產所得調件明細表可參，本院
    卷90、91頁）及兩造之身分、地位、經濟狀況、被告過失程
    度及原告所受傷勢、所受痛苦程度等，認原告請求精神慰撫
    金於25萬元之範圍內為適當。則原告得請求之金額為
    1,091,634元（27183＋814451＋250000＝0000000）。
八、按損害之發生或擴大，被害人與有過失者，法院得減輕賠償
    金額，或免除之，民法第217條第1項定有明文。本件原告就
    車禍之發生與有過失，而應負擔百分之90之過失責任，已如
    前述，本院即應依上開過失比例，減輕被告之賠償金額。則
    依據上開過失比例減輕被告之賠償金額後，被告應給付原告
    109,163元（0000000×10%＝109163，元以下四捨五入）。
    末按保險人依本法規定所為之保險給付，視為被保險人損害
    賠償金額之一部分；被保險人受賠償請求時，得扣除之，強
    制汽車責任保險法第32條定有明文。故扣除原告已領取之強
    制汽車責任險理賠金368,769元後，原告已不得再向被告請
    求賠償。
九、從而，原告依侵權行為之法律關係請求被告給付1,193,184
    元，及自97年6月26日起至清償日止，按年息百分之五計算
    之利息，為無理由，應併其假執行之聲請予以駁回。本件事
    證已臻明確，兩造其餘攻擊防禦方法與舉證，均無礙勝負判
    斷，爰不一一論列，附此敘明。
十、訴訟費用負擔之依據：民事訴訟法第78條。
中    華    民    國    99    年    5     月    31    日
                        臺灣花蓮地方法院民事庭
                            法      官  楊碧惠
上列為正本係照原本作成。
如不服本判決，應於送達後20日內，向本院提出上訴狀並表明上
訴理由，如於本判決宣示後送達前提起上訴者，應於判決送達後
20日內補提上訴理由書(須附繕本)。
中    華    民    國    99    年    5     月    31    日
                            法院書記官  羅仕健

司法院資訊處製作；財團法人民間司法改革基金會備份。
